---
title: "VAR"
author: "Patryk Góreczny"
date: "2024-03-25"
output: html_document
---

```{r message=FALSE, warning=FALSE}

library(tidyr)
library(dplyr)
library(stats)
library(rmarkdown)
library(zoo)
library(tseries)
library(vars)
WIG <- read.csv("wig_d.csv", sep = ",")
DAX <- read.csv("^dax_d.csv", sep = ",")
AEX <- read.csv("^aex_d.csv", sep = ",")

ropa <- read.csv("cb_c_d.csv", sep = ",")

obligacje <- read.csv("10yply_b_d.csv", sep=",")

kurszpln <- read.csv("plneur_d.csv", sep = ",")
kurszusd <- read.csv("usdeur_d.csv", sep = ",")

dane <- merge(WIG[,c(1,5)],  DAX[,c(1,5)], by = "Data", all = TRUE)
dane <- merge(dane,  AEX[,c(1,5)], by = "Data", all = TRUE)
dane <- merge(dane,  ropa[,c(1,5)], by = "Data", all = TRUE) 
dane <- merge(dane,  obligacje[,c(1,5)], by = "Data", all = TRUE)
dane <- merge(dane,  kurszpln[,c(1,5)], by = "Data", all = TRUE)
dane <- merge(dane,  kurszusd[,c(1,5)], by = "Data", all = TRUE)
names(dane)[2:8] <- c("Zamkniecie_WIG", "Zamkniecie_DAX", "Zamkniecie_AEX", "Zamkniecie_ropa",
                             "Zamkniecie_obligacje", "Zamkniecie_kurszpln", "Zamkniecie_kurszusd")


dane$Zamkniecie_WIG <- dane$Zamkniecie_WIG * dane$Zamkniecie_kurszpln
dane$Zamkniecie_ropa <- dane$Zamkniecie_ropa * dane$Zamkniecie_kurszusd
dane$Zamkniecie_obligacje <- dane$Zamkniecie_obligacje * dane$Zamkniecie_kurszpln


for(i in c(2:8))
{
  dane[,i] <- na.approx(dane[,i], na.rm = FALSE, method = "linear")
}

dane

```

```{r}
dane$Zamkniecie_WIG <- dane$Zamkniecie_WIG * dane$Zamkniecie_kurszpln
dane$Zamkniecie_ropa <- dane$Zamkniecie_ropa * dane$Zamkniecie_kurszusd
dane$Zamkniecie_obligacje <- dane$Zamkniecie_obligacje * dane$Zamkniecie_kurszpln
```


```{r}
stopy <- matrix(0,2128,5)
for (i in 1:2128){
stopy[i,1] = (dane[i+1,2]-dane[i,2])/dane[i,2]
stopy[i,2] = (dane[i+1,3]-dane[i,3])/dane[i,3]
stopy[i,3] = (dane[i+1,4]-dane[i,4])/dane[i,4]
stopy[i,4] = (dane[i+1,5]-dane[i,5])/dane[i,5]
stopy[i,5] = (dane[i+1,6]-dane[i,6])/dane[i,6]
}
colnames(stopy)= c("WIG","DAX","AEX","Ropa","Obligacje")
```

Badanie stacjonarności
```{r}
stopy <- na.omit(stopy)
adf.test(stopy[,1],alternative = c("stationary"))
adf.test(stopy[,2],alternative = c("stationary"))
adf.test(stopy[,3],alternative = c("stationary"))
adf.test(stopy[,4],alternative = c("stationary"))
adf.test(stopy[,5],alternative = c("stationary"))
```
Liczba opóźnień
```{r}
VARselect(stopy) # wybieramy najmniejsze opoznienie - 1
```
Estymacja

```{r}
model_var1 <- VAR(stopy, p=1) #p - oznacza jakie opoznienie
summary(model_var1)
```
Autokorelacja
H0: Autokorelacja reszt nie wystepuje
H1: Autokorelcja występuje
```{r}
reszty1 <-model_var1$varresult$WIG$residuals
Box.test(reszty1, lag =1, type=c("Ljung-Box"))

reszty2 <-model_var1$varresult$DAX$residuals
Box.test(reszty2, lag =1, type=c("Ljung-Box"))

reszty3 <-model_var1$varresult$AEX$residuals
Box.test(reszty3, lag =1, type=c("Ljung-Box"))

reszty4 <-model_var1$varresult$Ropa$residuals
Box.test(reszty4, lag =1, type=c("Ljung-Box"))

reszty5 <-model_var1$varresult$Obligacje$residuals
Box.test(reszty5, lag =1, type=c("Ljung-Box"))
```
P-value dla każdego indeksu przyjęło wartości większe od przyjętego poziomu istotniści (5%).
Wartości te wskazują na brak autokorelacji reszt modelu. Nie ma konieczności budowania modelu
Var z opóźnieniem drugiego rzędu.



```{r}
# Kombinacje zmiennych
zmienne <- c("WIG", "DAX", "AEX", "Ropa", "Obligacje")

# Ustawienie siatki wykresów 2x3
par(mfrow=c(2,3))

# Iteracja przez kombinacje zmiennych i generowanie koleogramów
for (i in 1:length(zmienne)) {
  for (j in 1:length(zmienne)) {
    if (i != j) {
      acf(model_var1$varresult[[zmienne[i]]]$residuals, main = paste("Autokorelacja dla", zmienne[i], "i", zmienne[j]))
    }
  }
}

```
Przyczynowość Grangera

```{r}
# Wyniki testów Granger causality
WIG_result <- causality(model_var1, cause="WIG")$Granger
DAX_result <- causality(model_var1, cause="DAX")$Granger
AEX_result <- causality(model_var1, cause="AEX")$Granger
Obligacje_result <- causality(model_var1, cause="Obligacje")$Granger
Ropa_result <- causality(model_var1, cause="Ropa")$Granger

results_df <- data.frame(matrix(nrow = 5, ncol = 3))

# Nadanie nazw kolumn
colnames(results_df) <- c("Indeks", "pvalue", "Wniosek")

results_df[1,2] <- WIG_result$p.value
results_df[2,2] <- DAX_result$p.value
results_df[3,2] <- AEX_result$p.value
results_df[4,2] <- Obligacje_result$p.value
results_df[5,2] <- Ropa_result$p.value

results_df[1,1] <- "WIG"
results_df[2,1] <- "DAX"
results_df[3,1] <- "AEX"
results_df[4,1] <- "Obligacje"
results_df[5,1] <- "Ropa"

results_df[1,3] <- "Wpływa na pozostałe uwzględnione giełdy"
results_df[2,3] <- "Wpływa na pozostałe uwzględnione giełdy"
results_df[3,3] <- "Wpływa na pozostałe uwzględnione giełdy"
results_df[4,3] <- "Wpływa na pozostałe uwzględnione giełdy"
results_df[5,3] <- "Wpływa na pozostałe uwzględnione giełdy"

results_df

```


